臺灣高雄地方法院民事判決
110年度訴字第569號
原      告  台新國際商業銀行股份有限公司

法定代理人  尚瑞強  
訴訟代理人  彭若鈞律師
複  代理人  林佑傳  
訴訟代理人  蘇炳璁  
            楊紋卉  
            洪敏智  
被      告  翁千貴（原名：翁佩羚）


            翁郁順  
            翁進欽  
            陳翁蜜  
            翁美菊  
            翁月霜  
            翁千嬌  
上  六  人
共      同
訴訟代理人  周慶順律師
上列當事人間請求撤銷遺產分割登記事件，本院於民國111年3月
10日言詞辯論終結，判決如下：
    主      文
一、被告就被繼承人丙○所遺如附表所示之遺產，於民國一０九年
    六月十七日所為遺產分割協議之債權行為及於民國一０九
    年六月二十九日所為所有權移轉之物權行為，均應予撤銷。
二、被告甲○○、乙○○應將如附表所示之不動產於民國一０九年六
    月二十九日所為之分割繼承登記予以塗銷。
三、訴訟費用由被告連帶負擔。     
    事實及理由
壹、程序事項：
一、被告翁千貴（原名：翁佩羚，下以新名「翁千貴」稱之）經
    合法通知，未於言詞辯論期日到場，核無民事訴訟法第386
    條所列各款情形，依原告之聲請，由其一造辯論而為判決。
二、按訴狀送達後，原告不得將原訴變更或追加他訴，但請求之
    基礎事實同一者，不在此限，民事訴訟法第255條第1項第2
    款定有明文。原告起訴時，聲明原為：「㈠、被告翁千貴、
    甲○○、乙○○就被繼承人丙○所遺如附表所示之遺產（下稱系
    爭遺產），於民國109年2月16日所為之遺產分割協議之債權
    行為及就前述之遺產分割協議，於登記日期109年6月29日所
    為之物權行為，均應予撤銷。㈡、甲○○、乙○○應將系爭遺產
    ，於登記日期109年6月29日之分割繼承登記（下稱系爭登記
    ）予以塗銷。」（見本院110年度審訴字第190號卷【下稱審
    訴卷】第13頁），嗣後變更請求為：「㈠、被告就系爭遺產
    ，於109年6月17日所為遺產分割協議之債權行為及於109年6
    月29日所為所有權移轉之物權行為（下合稱系爭行為），均
    應予撤銷。㈡、甲○○、乙○○應將系爭登記予以塗銷。」（見
    本院卷第227頁），量及原告變更前後之事實，均係主張丙○
    之繼承人就其所留系爭遺產所為之系爭行為，屬無償詐害原
    告債權行為，故請求撤銷，堪認二者之請求基礎事實同一，
    所為訴之變更自應准許。
貳、實體事項：
一、原告主張：翁千貴截至109年6月29日，尚積欠原告新臺幣（
    下同）19萬8,002元之本金、利息（下稱系爭債務），翁千
    貴之父親丙○於109年2月16日死亡並遺留系爭遺產，翁千貴
    恐繼承之遺產將受追償，竟於109年6月17日與其餘被告協議
    將系爭遺產全數分歸予甲○○、乙○○取得，並於109年6月29日
    辦理系爭登記，上開行為當屬翁千貴將其可繼承之財產無償
    讓與予甲○○、乙○○，且有害於原告之債權，依民法第244條
    第1項、第4項規定提起訴訟，並請求：如變更後之聲明。
二、翁千貴未於言詞辯論期日到場，亦未提出書狀作任何聲明或
    陳述，其餘被告答辯略以：
　　㈠遺產分割協議性質上既屬繼承人以人格法益為基礎，就繼
      承之遺產互為協議，屬多數人共同行為，而非單一繼承人
      之無償行為，無從自遺產分割協議單獨分離出來，成為民
      法第244 條規定所得撤銷之標的，而原告對翁千貴貸款時
      ，僅評估其自身財力，故原告對翁千貴繼承丙○財產之期
      待，難認有保護之必要。
　　㈡況丙○生前均由甲○○、乙○○扶養，翁千貴未盡扶養義務，故
      翁千貴以其依應繼分就系爭遺產可得數額，抵償甲○○、乙
      ○○為其代墊扶養費之債務，可認系爭行為當屬有償行為，
      另丙○於生前亦有將系爭遺產全數分配予甲○○、乙○○之遺
      願，除前開人等外，其餘女性繼承人均未獲遺產分配，可
      認被告並無謀議損害原告之意思等語置辯。並聲明：原告
      之訴駁回。
三、得心證之理由：
　㈠系爭行為得否作為民法第244條之撤銷標的？
　⒈按繼承權之拋棄，係指繼承人於法定期間否認繼承對其發生
    效力之意思表示，即消滅繼承效力之單獨行為。而拋棄因繼
    承所取得之財產，係於繼承開始後，未於法定期間拋棄繼承
    權，嗣就其已繼承取得之財產予以拋棄，與拋棄繼承權之性
    質迥然有別。又繼承權之拋棄，固不許債權人依民法第244
    條第1項規定撤銷之。惟如拋棄因繼承所取得之財產，而將
    繼承所得財產之公同共有權，與他繼承人為不利於己之分割
    協議，倘因而害及債權者，債權人自得依民法第244條第1項
    行使撤銷權（最高法院106年度台上字第1650號判決意旨參
    照）。
　⒉經查，被告均未對丙○聲明拋棄繼承乙節，有臺灣高雄少年及
    家事法院函附卷可稽（見審訴卷第99頁），是依前述說明，
    系爭行為乃係於繼承開始後，就已繼承取得之財產予以處分
    之行為，並非基於身分上之人格法益為基礎之行為，且翁千
    貴分割協議結果全未取得系爭遺產，亦有系爭遺產分割協議
    書在卷可查（見審訴卷第71頁至第72頁），系爭行為形式上
    係無償行為，若有害及原告之債權實現，原告自得依民法第
    244條第1項規定訴請撤銷。是被告辯稱系爭行為乃屬基於繼
    承之身分關係所為，債權人不得訴請撤銷等語，並不可採。
　⒊又遺產協議分割行為既屬處分財產之行為，並為民法第244條
    所規定得撤銷之標的範圍，而分割協議之成立必須全體繼承
    人為之，當對全體繼承人行使上開撤銷權，始足發生撤銷效
    果。被告間分割協議之行為既為不可分，自應認原告撤銷權
    之行使得及於系爭行為之全部，始符該條之立法目的。況原
    告撤銷後僅使系爭遺產回復至未分割之狀態，對被告就系爭
    遺產之公同共有權利並無損害，則被告抗辯系爭行為因屬全
    體繼承人之共同行為，應不可撤銷等語，也屬無據。另核最
    高法院82年度台上字第1355號判決之案例事實，既為債務人
    與其他共有人出售不動產與他人，與本件情形不同，亦不能
    比附援引。
㈡系爭行為屬有償行為、無償行為？ 
　被告固辯稱：翁千貴對丙○具扶養義務，自丙○84年3月11日退
  休至109年2月16日死亡約15年之期間，因均由甲○○、乙○○扶養
  ，若以高雄市平均每人每月消費支出負擔金額為1萬9,081元計
  算，可認甲○○、乙○○已替翁千貴代墊扶養費共49萬0,680元，
  是翁千貴以其原得依應繼分所獲之遺產，抵償甲○○、乙○○代墊
  扶養費之債務，系爭行為當屬有償行為等語（見本院卷第272
  頁至第273頁），然查：
　⒈按受扶養權利者，以不能維持生活而無謀生能力者為限。前
    項無謀生能力之限制，於直系血親尊親屬，不適用之。民法
    第1117條亦有明定。次按民法第244條第1、2項所稱之無償
    或有償行為，係以債務人與第三人間之行為有無互為對價關
    係之給付為其區別標準（最高法院108年度台上字第2330號
    判決意旨參照）。
　⒉經查，丙○死亡時所遺系爭遺產，經國稅局核定價值為763萬7
    ,600元，有遺產稅核定通知書在卷可查（見審訴卷第95頁至
    第98頁），可認丙○生前為有恆產及相當資力之人，難認有
    不能維持生活而需由子女扶養之情況，丙○並無受扶養之權
    利，縱甲○○、乙○○曾因孝親給付丙○生活費或曾共同生活，
    亦難認上舉該當替翁千貴墊付扶養費。被告既無法證明翁千
    貴未按應繼分受遺產之分配，已取得相當之對價，也無法證
    明被告間進行系爭行為，實屬互為對價關係給付之情事，自
    難依此逕認系爭行為屬有償行為，從而，被告此部分抗辯，
    亦屬無據。
㈢原告行使撤銷權是否逾除斥期間？
　⒈另按債務人所為之無償行為，有害及債權者，債權人得聲請
    法院撤銷之；債權人依第1項之規定聲請法院撤銷時，得並
    聲請命受益人或轉得人回復原狀，但轉得人於轉得時不知有
    撤銷原因者，不在此限，民法第244條第1項、第4項定有明
    文。前條撤銷權，自債權人知有撤銷原因時起，1年間不行
    使而消滅，民法第245條前段亦有明文。該項法定期間為除
    斥期間，其時間經過時權利即告消滅。此項除斥期間有無經
    過，縱未經當事人主張或抗辯，法院亦應先為調查認定，以
    為判斷之依據（最高法院85年度台上字第1941號判決意旨參
    照）。
　⒉又原告主張其因獲悉丙○已經死亡，於109年9月18日查得系爭
    遺產已移轉登記予甲○○、乙○○，始知系爭行為乙節（見本院
    卷第109頁），與電子謄本申請紀錄相符（見本院卷第69頁
    ），被告既未就此節予以爭執，則原告主張其於109年9月18
    日知有撤銷原因，並於110年2月1日起訴行使撤銷權（見審
    訴卷第11頁），未逾1年之除斥期間，堪予認定。
㈣原告得否撤銷系爭行為？
　⒈再按債權人行使民法第244條規定之撤銷權，以債務人之行為
    有害及債權，為其要件之一。此之所謂害及債權，乃指債務
    人之行為，致積極的減少財產，或消極的增加債務，因而使
    債權不能獲得清償之情形（最高法院81年度台上字第207號
    判決意旨參照）。
　⒉經查，原告主張其為翁千貴之債權人，翁千貴仍積欠系爭債
    務未為清償，已提出與其所述相符之支付命令暨確定證明書
    為證（見本院卷第99頁至第101頁），是翁千貴於109年之給
    付、財產均為0元，有其稅務電子閘門財產所得調件明細表
    在卷可查（見本院個資卷第45頁至第49頁），堪認翁千貴於
    109年6月間，已無力對原告清償系爭債務。系爭遺產既由被
    告共同繼承，翁千貴於無資力清償原告債務之情況下，仍與
    其他被告協議將系爭遺產全部分歸予甲○○、乙○○繼承並辦畢
    系爭登記，足認翁千貴係將其原可繼承取得之系爭遺產，以
    分割協議之方式無償讓與甲○○、乙○○，顯已積極減少翁千貴
    之財產，自有害及原告之債權實現。是以，原告主張依民法
    第244條第1項規定，請求撤銷系爭行為，即屬有據。
　⒊被告雖抗辯：系爭遺產之分配是基於丙○之遺願所為等語，但
    丙○該等財產分配意思，未製作符合民法規定之遺囑，為被
    告所自承（見本院卷第173頁），則此遺願自不生分配遺產
    之效力，故不影響翁千貴嗣後仍將其因繼承取得之公同共有
    系爭遺產之權利，無償讓與甲○○、乙○○之事實。
四、綜上所述，原告請求被告依民法第244條第1 項、第4項規定
    ，請求撤銷被告間就系爭遺產所為系爭行為，並請求甲○○、
    乙○○塗銷系爭登記，為有理由，應予准許。
五、本件事證已臻明確，兩造其餘攻擊防禦方法及所提證據，經
    核與判決結果不生影響，不逐一論述，併此敘明。
六、訴訟費用負擔之依據：民事訴訟法第85條第2項。    
中　　華　　民　　國　　111 　年　　3 　　月　　30 　日
                民事第一庭法　官　葉晨暘
以上正本係照原本作成。
如對本判決上訴，須於判決送達後20日內向本院提出上訴狀。如
委任律師提起上訴者，應一併繳納上訴審裁判費。    
中　　華　　民　　國　　111 　年　　3 　　月　　30　　日
                          書記官  吳良美
【附表】
編號 種類 財產內容 1 土地 高雄市○○區○○○段000000地號土地（權利範圍：全部；面積73平方公尺） 2 房屋 高雄市○○區○○○段0000○號建物（門牌號碼高雄市○○區○○街000號，權利範圍：全部）